

```{r , echo=FALSE, warning = FALSE, message = FALSE}

notificados_ano_chik <- format(nrow(chikungunya), big.mark = ".", decimal.mark = ",")
n_municipios_ano_chik <- n_distinct(chikungunya$mun)

confirmados_chik <- chikungunya %>% 
  filter(CLASSI_FIN =="13") 
 
confirmados_ano_chik <- format(nrow(confirmados_chik), big.mark = ".", decimal.mark = ",")

incidencia_ano_chik <- format(round(nrow(confirmados_chik)/sum(pop_municipio$pop2022)*100000, 1), big.mark = ".", decimal.mark = ",")

media_ano_chik <- confirmados_chik %>% 
  group_by(DT_SIN_PRI) %>% 
  count() %>%
  ungroup() %>% 
  summarise(media= format(round(mean(n, na.rm = T)), big.mark = ".", decimal.mark = ","))

ultimas_4_sem_chik <- confirmados_chik %>% 
  filter(DT_SIN_PRI >= as.Date(data_inicio))

confirmados_4sem_chik <- format(nrow(ultimas_4_sem_chik), big.mark = ".", decimal.mark = ",")

n_municipios_4sem_chik <- n_distinct(ultimas_4_sem_chik$mun)

media_4sem_chik <- ultimas_4_sem_chik %>% 
  group_by(DT_SIN_PRI) %>% 
  count() %>%
  ungroup() %>% 
  summarise(media= format(round(mean(n, na.rm = T)), big.mark = ".", decimal.mark = ","))

notificados_atual_chik <- nrow(chikungunya) 

confirmados_atual_chik <- chikungunya %>% 
  filter(CLASSI_FIN =="13") %>% 
  nrow

investigacao_atual_chik <- chikungunya %>% 
  filter(is.na(CLASSI_FIN)) %>% 
  nrow

obitos_atual_chik <- chikungunya %>% 
  filter(CLASSI_FIN =="13", EVOLUCAO == 2) %>% 
  nrow

notificados_ano_anterior_chik <- nrow(chikungunya_ano_anterior) 

confirmados_ano_anterior_chik <- chikungunya_ano_anterior %>% 
  filter(CLASSI_FIN =="13") %>% 
  nrow

obitos_ano_anterior_chik <- chikungunya_ano_anterior %>% 
  filter(CLASSI_FIN =="13", EVOLUCAO == 2) %>% 
  nrow

notificados_ano_anterior_parcial_chik <- chikungunya_ano_anterior %>% 
  mutate(SE = epiweek(floor_date(DT_SIN_PRI, "week"))) %>% 
  filter(SE <= SE_final$SE) %>% 
  nrow() 

confirmados_ano_anterior_parcial_chik <- chikungunya_ano_anterior %>% 
  mutate(SE = epiweek(floor_date(DT_SIN_PRI, "week"))) %>% 
  filter(SE <= SE_final$SE) %>% 
  filter(CLASSI_FIN =="13") %>% 
  nrow

obitos_ano_anterior_parcial_chik <- chikungunya_ano_anterior %>% 
  mutate(SE = epiweek(floor_date(DT_SIN_PRI, "week"))) %>% 
  filter(SE <= SE_final$SE) %>% 
  filter(CLASSI_FIN =="13", EVOLUCAO == 2) %>% 
  nrow

tabela_chik <- data.frame(ano = c(year(min(chikungunya_ano_anterior$DT_NOTIFIC)), year(min(chikungunya_ano_anterior$DT_NOTIFIC)),    year(max(chikungunya$DT_NOTIFIC))),
                     periodo = c("SE 1 - 52", paste0("SE 1 - ", SE_final$SE), paste0("SE 1 - ", SE_final$SE)),
                     notificados = c(notificados_ano_anterior_chik, notificados_ano_anterior_parcial_chik, notificados_atual_chik),
                     investigacao = c(".", ".", format(investigacao_atual_chik, big.mark = ".", decimal.mark = ",")),
                     confirmados = c(confirmados_ano_anterior_chik, confirmados_ano_anterior_parcial_chik, confirmados_atual_chik),
                     obitos = c(obitos_ano_anterior_chik, obitos_ano_anterior_parcial_chik, obitos_atual_chik)
) %>% 

        mutate(notificacao = case_when(ano == year(max(chikungunya$DT_NOTIFIC)) & notificados > lag(notificados, default = NA) ~ "2",
                                         ano == year(max(chikungunya$DT_NOTIFIC)) & notificados < lag(notificados, default = NA) ~ "0"),
               confirmacao = case_when(ano == year(max(chikungunya$DT_NOTIFIC)) & confirmados > lag(confirmados, default = NA) ~ "2",
                                           ano == year(max(chikungunya$DT_NOTIFIC)) & confirmados < lag(confirmados, default = NA) ~ "0"),
               mortes = case_when(ano == year(max(chikungunya$DT_NOTIFIC)) & obitos > lag(obitos, default = NA) ~ "2",
                                         ano == year(max(chikungunya$DT_NOTIFIC)) & obitos < lag(obitos, default = NA) ~ "0")) %>% 
        mutate(notificacao = case_when(notificacao == 2 ~ "#C51620",
                                         notificacao == 0 ~ "#2D708EFF",
                                         T ~ "white"),
               confirmacao = case_when(confirmacao == 2 ~ "#C51620", 
                                       confirmacao == 0 ~ "#2D708EFF",
                                       T ~ "white"),
               mortes = case_when(mortes == 2 ~ "#C51620", 
                                  mortes == 0 ~ "#2D708EFF",
                                  T ~ "white")) %>% 
        mutate(notificados = format(notificados, big.mark = ".", decimal.mark = ","),
               confirmados = format(confirmados, big.mark = ".", decimal.mark = ","),
               obitos = format(obitos, big.mark = ".", decimal.mark = ","))

caract_tabela_chik <- tabela_chik %>% 
  filter(ano == 2024) %>% 
  mutate(notificacao = case_when(notificacao == "#C51620" ~ "aumento",
                                     notificacao == "#2D708EFF" ~ "redução",
                                     T ~ "inalteração"),
         confirmacao = case_when(confirmacao == "#C51620" ~ "aumento",
                                     confirmacao == "#2D708EFF" ~ "redução",
                                     T ~ "inalteração"),
         mortes = case_when(mortes == "#C51620" ~ "aumento",
                                   mortes == "#2D708EFF" ~ "redução",
                                     T ~ "inalteração"))
                             
```
<br/>
<br/>

## Chikungunya

De `r format(as.Date(primeiro_dia_ano), '%d de %B')` até `r data_final_SE` (SE `r SE_final`), foram notificados `r notificados_ano_chik` casos de chikungunya no SINAN, residentes em `r n_municipios_ano_chik` municípios do ESP. Do total de casos notificados em `r year(primeiro_dia_ano)`, `r confirmados_ano_chik` foram confirmados, com média de `r media_ano_chik` confirmações diárias e incidência acumulada de `r incidencia_ano_chik` casos por 100.000 habitantes no período. Nas últimas quatro semanas epidemiológicas (SE `r SE_inicio` a `r SE_final`), período que vai de `r data_inicio_SE` a `r data_final_SE`, foram confirmados `r confirmados_4sem_chik` casos em `r n_municipios_4sem_chik` municípios.

Em comparação ao mesmo período (SE 1 a `r SE_final`) do ano de `r ano - 1`, observou-se `r caract_tabela_chik$notificacao` do número de notificações, `r caract_tabela_chik$confirmacao` das confirmações e `r caract_tabela_chik$mortes` dos óbitos por chikungunya (**Tabela 4**).

<br/>

**_Tabela 4_ - Número de casos notificados, confirmados e óbitos por chikungunya, SE 1 a `r SE_final$SE`, `r ano - 1` e `r ano`, estado de São Paulo**
```{r, echo=FALSE, warning = FALSE, message = FALSE, out.width="100%", fig.height = 4, fig.width = 12, fig.align = "center"}

left_border<-cell_style(border_color = "#f2f2f2",border_style = "solid",border_width = "1px 0px 0px 0px")
right_border<-cell_style(border_color = "#f2f2f2",border_style = "solid",border_width = "1px 0px 2px 0px")

tabela_anos_chik <- reactable(
        tabela_chik,
        theme = reactableTheme(
                style = list(fontSize = 14, padding = "0px 0px 0px 0px"),
                groupHeaderStyle = list(fontWeight = "bold")
        ),
        fullWidth = FALSE,
        defaultColDef = colDef(vAlign = "center", width = 120),
        columnGroups = list(
                colGroup(name = "", columns = c("ano", "periodo", "notificados", "investigacao", "confirmados", "obitos"))
                
        ),
        columns = list(
                notificacao = colDef(show=FALSE),
                confirmacao = colDef(show=FALSE),
                mortes = colDef(show=FALSE),
                ano = colDef(name = "Ano",
                             sticky="left",
                             width=50,
                             style='background-color:#FCFCFC;'),
                periodo = colDef(name = "Período", 
                                 style = cell_style(
                                         border_color = "#f2f2f2",
                                         border_style = "solid",
                                         border_width = "1px 0px 0px 2px",
                                         vertical_align = "center",
                                         horizontal_align = "center"),
                                 align = "center"),
                notificados = colDef(name = "Notificados", 
                                     style = cell_style(
                                             border_color = "#f2f2f2",
                                             border_style = "solid",
                                             border_width = "1px 0px 0px 2px",
                                             vertical_align = "center",
                                             horizontal_align = "center"),
                                     align = "right",
                                     cell = function(value, index){
                                             color = tabela_chik$notificacao[index]
                                             value = value
                                             icon = ifelse(tabela_chik$notificacao[index] == "#C51620","arrow-up","arrow-down")
                                             tagList(
                                                     span(shiny::icon(icon), style=glue("text-align:left;display:inline-block;width:1px;color:{color}")),
                                                     span(value, style=glue("text-align:right;display:inline-block;width:70px;color:black;"))
                                             )
                                     }),
                investigacao = colDef(name = "Investigação", 
                                 style = cell_style(
                                         border_color = "#f2f2f2",
                                         border_style = "solid",
                                         border_width = "1px 0px 0px 2px",
                                         vertical_align = "center",
                                         horizontal_align = "center"),
                                 align = "right"),
                
                confirmados = colDef(name = "Confirmados",
                                     style = cell_style(
                                             border_color = "#f2f2f2",
                                             border_style = "solid",
                                             border_width = "1px 0px 0px 2px",
                                             vertical_align = "center",
                                             horizontal_align = "center"),
                                     align = "right", 
                                     cell = function(value, index){
                                             color = tabela_chik$confirmacao[index]
                                             value = value
                                             icon = ifelse(tabela_chik$confirmacao[index] == "#C51620","arrow-up","arrow-down")
                                             tagList(
                                                     span(shiny::icon(icon), style=glue("text-align:left;display:inline-block;width:1px;color:{color}")),
                                                     span(value, style=glue("text-align:right;display:inline-block;width:70px;color:black;"))
                                             )
                                     }),
                obitos = colDef(name = "Óbitos",
                                style = cell_style(
                                        border_color = "#f2f2f2",
                                        border_style = "solid",
                                        border_width = "1px 0px 0px 2px",
                                        vertical_align = "center",
                                        horizontal_align = "center"),
                                align = "right", 
                                cell = function(value, index){
                                        color = tabela_chik$mortes[index]
                                        value = value
                                        icon = ifelse(tabela_chik$mortes[index] == "#C51620","arrow-up","arrow-down")
                                        tagList(
                                                span(shiny::icon(icon), style=glue("text-align:left;display:inline-block;width:1px;color:{color}")),
                                                span(value, style=glue("text-align:right;display:inline-block;width:45px;color:black;"))
                                        )
                                }))
        
) %>%
        reactablefmtr::google_font(font_family = "IBM Plex Sans", font_weight = c(400, 600)) %>% 
        add_source(paste0("Fonte: SINAN (atualizado em ", format(dt_atualizacao, '%d/%m/%Y'), ")"), font_size = 10, font_color = "#737373")
  
tabela_anos_chik

```

```{r , echo=FALSE, warning = FALSE, message = FALSE}

# Criando o objeto {`chikungunya_atual`} para o ano corrente
chikungunya_atual <- confirmados_chik %>% 
        mutate(semana_epi = floor_date(DT_SIN_PRI, "week")) %>% 
        group_by(semana_epi) %>% 
        summarise(casos = n()) %>% 
        mutate(semana_epi = epiweek(semana_epi)) # Criando uma nova coluna chamada 'sem_epi', referente à semana epidemiológica

# Contagem - por semana epidemiológica data_sintomas, numero de casos
chikungunya_stat <- historico_chikungunya  %>% 
        filter(CLASSI_FIN == "13",
               DT_SIN_PRI >= "2023-01-01") %>% 
        mutate(semana_epi = floor_date(DT_SIN_PRI, "week")) %>% 
        group_by(semana_epi) %>% 
        summarise(casos = n()) %>% 
        mutate(semana_epi = epiweek(semana_epi))

max_casos_atual_chik <- chikungunya_atual %>% 
  filter(casos == max(casos))
max_casos_anterior_chik <- chikungunya_stat %>% 
  filter(casos == max(casos))

pico_chik <- max_casos_atual_chik %>% 
  mutate(temporalidade = case_when(semana_epi > max_casos_anterior_chik$semana_epi ~ "mais tardiamente e",
                                   semana_epi == max_casos_anterior_chik$semana_epi ~ "coincidindo temporalmente e",
                                   semana_epi < max_casos_anterior_chik$semana_epi ~ "mais precocemente e"
                                   ),
    interpretacao = case_when(casos > max_casos_anterior_chik$casos ~ "acima do observado",
                                   casos == max_casos_anterior_chik$casos ~ "igual ao observado",
                                   casos < max_casos_anterior_chik$casos ~ "abaixo do observado")
         )

```

<br/>

Até o momento, o pico de ocorrência de casos confirmados de chikungunya em `r ano` ocorreu na SE `r max_casos_atual_chik$semana_epi`, `r pico_chik$temporalidade` `r pico_chik$interpretacao` no ano anterior (**Figura 9**). Como a entrada dos dados no SINAN pode ser afetada pelo tempo até sua digitação e pelo intervalo entre o início dos sintomas e a busca por serviços de saúde, a incidência das semanas epidemiológicas mais recentes deve ser interpretada com cautela.

<br/>

**_Figura 9_ - Série temporal dos casos confirmados de chikungunya, SE 1 a `r SE_final` de `r ano`, estado de São Paulo**
```{r, echo=FALSE, warning = FALSE, message = FALSE, out.width="100%", fig.height = 4, fig.width = 12, fig.align = "center"}

# Criando o gráfico série temporal 
# gráfico -----------------------------------------------------------------

plot_ly() %>%
        add_lines(data = chikungunya_stat, x = ~semana_epi, y = ~casos, color = I("#52B69a"),
                  name = ~paste("Número de casos", ano-1),
                  text = ~paste("SE:", semana_epi, "<br>Número de casos", ano, ":", format(casos, big.mark = ".", decimal.mark = ",")),
                  hoverinfo = "text",
                  textposition = "none") %>%
        add_lines(data = chikungunya_atual, x = ~semana_epi, y = ~casos, color = I("#b5e48c"),
                  name = ~paste("Número de casos", ano),
                  text = ~paste("SE:", semana_epi, "<br>Número de casos", ano, ":", format(casos, big.mark = ".", decimal.mark = ",")),
                  hoverinfo = "text",
                  textposition = "none") %>%
        layout(xaxis = list(title = "Semana Epidemiológica"),
               yaxis = list(title = "Número de casos"),
               legend = list(x = 0.6, y = 0.9),
               annotations = list(
                       x = 1,
                       y = -0.1,
                       text = paste0("Fonte: SINAN (atualizado em ", format(dt_atualizacao, '%d/%m/%Y'), ")"),
                       showarrow = FALSE,
                       xref = "paper",
                       yref = "paper",
                       xanchor = "right",
                       yanchor = "middle",
                       xshift = 0,
                       yshift = -2,
                       font = list(size = 8)
               )
        )

```

```{r, echo=FALSE, warning = FALSE, message = FALSE}

chikungunya_rs <- confirmados_chik %>%
  group_by(cod_rs, nome_rs) %>% 
  summarise(casos = n()) %>% 
  ungroup() %>% 
  left_join(pop_rs, by = c("cod_rs")) %>%
  mutate(casos = replace_na(casos, 0)) %>% 
  mutate(incidencia = round(casos/pop_rs*100000, 2)) %>% 
  mutate(inc_q = case_when(incidencia >= 100 ~ "100 e +",
                           incidencia >= 50 & incidencia < 100 ~ "50 - 100",
                           incidencia >= 10 & incidencia < 50 ~ "10 - 50",
                           incidencia >= 1 & incidencia < 10 ~ "1 - 10",
                           incidencia > 0 & incidencia < 1 ~ "até 1", T ~ "sem confirmação")) %>% 
  mutate(inc_q = factor(inc_q, levels = c("100 e +", "50 - 100", "10 - 50", "1 - 10", "até 1", "sem confirmação"))
         ) %>% 
        mutate(cod_rs = as.numeric(cod_rs))

top3casos_rs_chik <- chikungunya_rs %>%
  drop_na(casos) %>% 
  slice_max(casos, n = 3)

top_incid_rs_chik <- chikungunya_rs %>%
  filter(incidencia >= 30) %>% 
  arrange(desc(incidencia)) %>% 
  distinct(nome_rs.x, .keep_all = T) 

obitos_rs_chik <- confirmados_chik %>%
  filter(EVOLUCAO == 2) %>% 
  group_by(cod_rs, nome_rs) %>% 
  summarise(obitos = n()) %>% 
  ungroup() %>% 
  left_join(pop_rs, by = c("cod_rs")) %>%
  mutate(obitos = replace_na(obitos, 0),
         obitos = round(obitos)) %>% 
        mutate(cod_rs = as.numeric(cod_rs))

top2obitos_rs_chik <- obitos_rs_chik %>%
  drop_na(obitos) %>% 
  slice_max(obitos, n = 2)

```

<br/>

As incidências acumuladas de casos confirmados de chikungunya em `r ano` mais elevadas foram observadas nas RS `r knitr::combine_words(top_incid_rs_chik$nome_rs, and = " e ")`, respectivamente. As RS com mais óbitos foram `r knitr::combine_words(top2obitos_rs_chik$nome_rs, and = " e ")`. O coeficiente de incidência (x 100.000 habitantes), o número de casos e o número de óbitos por RS de residência podem ser consultados na **Figura 10** clicando na região de interesse. Na **Tabela 5**, também foram disponibilizados coeficiente de incidência, número de casos e variação percentual em quatro semanas da média de casos confirmados de chikungunya, segundo município de residência.

<br/>

**_Figura 10_ - Coeficiente de incidência de casos confirmados de chikungunya (x 100.000 habitantes) e número de óbitos segundo RS de residência, estado de São Paulo, `r ano`**
```{r, echo=FALSE, warning = FALSE, message = FALSE, out.width="100%", fig.align = "center"}

casos_chik <- left_join(rs, chikungunya_rs, by = c("cod_RS" = "cod_rs")) %>% 
  left_join(obitos_rs_chik, by = c("cod_RS" = "cod_rs")) %>% 
  select(nome_rs.x.x, incidencia, casos, inc_q, obitos) %>% 
  mutate(casos = replace_na(casos, 0),
         casos = format(casos, big.mark = ".", decimal.mark = ","),
         incidencia = replace_na(incidencia, 0),
         incid = format(incidencia, big.mark = ".", decimal.mark = ","),
         obitos = replace_na(obitos, 0),
         obitos = round(obitos),
         inc_q = case_when(is.na(inc_q) ~ factor("sem confirmação"), T ~ factor(inc_q))
         ) %>%
  mutate(inc_q = factor(inc_q, levels = c("100 e +", "50 - 100", "10 - 50", "1 - 10", "até 1", "sem confirmação")))

obitos_chik <- left_join(rs, obitos_rs_chik, by = c("cod_RS" = "cod_rs")) %>% 
  select(nome_rs.x, obitos)

# Configurar sf_use_s2
sf_use_s2(FALSE)

# Configurar o modo de visualização e exibir o mapa

tmap_mode("view") 

tm_shape(casos_chik) +
  tm_polygons(c("inc_q"), lwd = .3, style = "cat",
              palette =c("#52B69a", "#76c893", "#99d98c","#b5e48c", "#d9ed92", 'gray70'),
              #palette =c("#a50026", "#d73027", "#f46d43", "#fdae61", "#fee08b", "#f0f0f0"),
              popup.vars=c("Número de casos"="casos", "Incidência x100.000"="incid", "Número de óbitos" = "obitos"),
              title=c("Incidência x100.000")) +
        tm_shape(obitos_chik) +
     tm_text(text = "obitos", col = "#ffffff") +
  tm_shape(rs) +
  tm_borders(lwd = .1, col = "gray90") +
  tm_credits(paste0("Fonte: SINAN (atualizado em ", format(dt_atualizacao, '%d/%m/%Y'), ")")) +
  tm_view(set.view = c(-48.65, -22.4, 6.5))

```

<br/>

**_Tabela 5_ - Coeficiente de incidência, número de casos e percentual de variação em 4 semanas dos casos confirmados de chikungunya, segundo município de residência, estado de São Paulo, `r ano`**
```{r, echo=FALSE, warning = FALSE, message = FALSE, out.width="100%", fig.align = "center"}

variacao_final_chik <- ultimas_4_sem_chik %>%
  group_by(mun, epiweek(floor_date(DT_SIN_PRI, "week"))) %>% 
  summarise(n = n()) %>% 
  group_by(mun) %>% 
  summarise(media_final = mean(n, na.rm = T))

variacao_inicial_chik <- confirmados_chik %>%
  filter(DT_SIN_PRI >= as.Date(data_inicio) - weeks(4) & DT_SIN_PRI <= (as.Date(data_final) - weeks(4))) %>% 
  group_by(mun, epiweek(floor_date(DT_SIN_PRI, "week"))) %>% 
  summarise(n = n()) %>% 
  group_by(mun) %>% 
  summarise(media_inicial = mean(n, na.rm = T)) 

confirmados_mun_chik <- confirmados_chik %>% 
  group_by(mun, gve_nome) %>% 
  summarise(casos = n(),
            casos = replace_na(casos, 0),
            incidencia = round(casos/pop2022*100000)) %>% 
  distinct()

tabela_casos_chik <- full_join(variacao_final_chik, variacao_inicial_chik, "mun") %>% 
    mutate(media_inicial = replace_na(media_inicial, 0),
           media_final = replace_na(media_final, 0),
           variacao = ((media_final/media_inicial) - 1)*100) %>% 
  right_join(confirmados_mun_chik, "mun") %>% 
  mutate(variacao = replace_na(variacao, 0),
         variacao = replace(variacao, is.infinite(variacao), 
NA),
         classif_var = case_when(variacao < 0 ~ 0,
                                 variacao > 0 ~ 1)) %>%
  select(gve_nome, mun, incidencia, casos, variacao, classif_var) %>% 
        mutate(variacao = case_when(classif_var == 1 ~ paste0("+", round(variacao), "%"),
               classif_var == 0 ~ paste0(round(variacao), "%"), T ~ "-")
                       )

periodo_final_chik <- ultimas_4_sem_chik %>%
        mutate(DT_SIN_PRI = format(floor_date(DT_SIN_PRI, "week"), '%d/%m/%Y'))

periodo_inicial_chik <- confirmados_chik %>%
  filter(DT_SIN_PRI >= as.Date(data_inicio) - weeks(4) & DT_SIN_PRI <= (as.Date(data_final) - weeks(4))) %>% 
        mutate(DT_SIN_PRI = format(floor_date(DT_SIN_PRI, "week"), '%d/%m/%Y'))

datatable(tabela_casos_chik,
          class = 'compact',
          rownames = FALSE,
          caption = htmltools::tags$caption(style = 'caption-side: bottom; text-align: left; color:black; font-size:80% ;','¹ Variação entre médias semanais de casos confirmados das semanas epidemiológicas de', (paste0((SE-8), " a ", (SE-5), " e de ", (SE-4), " a ", (SE-1), ". Fonte: SINAN, ", format(dt_atualizacao, '%d/%m/%Y')))),
          extensions = c("Buttons", 'Scroller'),
          colnames = c("GVE", "Município", "Incidência x100.000", "Número de casos confirmados", "% de variação em 4 semanas¹", " "),
          filter = 'top',
          options = list(columnDefs = list(list(targets = "classif_var", visible = FALSE),
                                           list(className = 'dt-center', targets = c("incidencia", "casos", "variacao"))), 
                         deferRender = TRUE, scrollY = 200, scroller = TRUE,
  pageLength = 15,
  
  dom = 'Bfrtip',
  buttons = c('excel', 'pdf'))) %>% 
    formatStyle(
     'incidencia',
    color = styleInterval(c(0), c('black', '#fff')),
    backgroundColor = styleInterval(c(0, 1, 10, 50, 100), c('#f0f0f0', "#d9ed92", "#b5e48c", "#99d98c", "#76c893", "#52B69a"))
                                    #c('#f0f0f0', "#fee08b", "#fdae61", "#f46d43", "#d73027", "#a50026"))   
  ) %>% 
    formatStyle(
    "variacao","classif_var", 
    color = '#fff',
    backgroundColor = styleEqual(c(0,1), c("#52B69a", "#b5e48c")
                                 #c("#f46d43", "#a50026")
                                 
                                 ))

```


```{r, echo=FALSE, warning = FALSE, message = FALSE, fig.align = "center"}

sexo_chik <- confirmados_chik %>%
  group_by(sexo) %>% 
  drop_na(sexo) %>% 
  summarise(casos = n()) %>%
  mutate(perc = paste0(format(round(casos/sum(casos)*100), big.mark = ".", decimal.mark = ","),"%"))

n_masc_chik <- sexo_chik[sexo_chik$sexo=="Masculino", "casos"]
perc_masc_chik <- sexo_chik[sexo_chik$sexo=="Masculino", "perc"]

n_fem_chik <- sexo_chik[sexo_chik$sexo=="Feminino", "casos"]
perc_fem_chik <- sexo_chik[sexo_chik$sexo=="Feminino", "perc"]

raca_chik <- confirmados_chik %>%
  group_by(racaCor) %>% 
  drop_na(racaCor) %>%
  mutate(racaCor = case_when(racaCor == "Parda" | racaCor == "Preta" ~ "Negra", T ~ racaCor)) %>% 
  summarise(casos = n()) %>%
  mutate(perc = paste0(format(round(casos/sum(casos)*100), big.mark = ".", decimal.mark = ","),"%"))

n_branca_chik <- raca_chik[raca_chik$racaCor=="Branca", "casos"]
perc_branca_chik <- raca_chik[raca_chik$racaCor=="Branca", "perc"]

n_negra_chik <- raca_chik[raca_chik$racaCor=="Negra", "casos"]
perc_negra_chik <- raca_chik[raca_chik$racaCor=="Negra", "perc"]

quantis_idade_chik <- quantile(confirmados_chik$idade, na.rm = T)

faixas_etarias_chik <- confirmados_chik %>%
  group_by(fx_et_p) %>% 
  drop_na(fx_et_p) %>% 
  summarise(casos = n()) %>%
  mutate(perc = paste0(format(round(casos/sum(casos)*100), big.mark = ".", decimal.mark = ","),"%"))

top3_f_et_chik <- faixas_etarias_chik %>% 
  mutate(fx_et_p = as.character(fx_et_p)) %>% 
        arrange(desc(casos)) %>% 
        top_n(3, casos)

fx_et1_chik <- top3_f_et_chik[1,1]
n_fx_et1_chik <- top3_f_et_chik[1,2]
perc_fx_et1_chik <- top3_f_et_chik[1,3]

fx_et2_chik <- top3_f_et_chik[2,1]
n_fx_et2_chik <- top3_f_et_chik[2,2]
perc_fx_et2_chik <- top3_f_et_chik[2,3]

fx_et3_chik <- top3_f_et_chik[3,1]
n_fx_et3_chik <- top3_f_et_chik[3,2]
perc_fx_et3_chik <- top3_f_et_chik[3,3]

```

<br/>

A faixa etária mais afetada pelos casos de chikungunya no estado de São Paulo foi a de `r fx_et1_chik` anos, com `r perc_fx_et1_chik` dos casos registrados. Em seguida, destacaram-se as faixas etárias de `r fx_et2_chik` anos, com `r perc_fx_et2_chik` dos casos, e de `r fx_et3_chik` anos, com `r perc_fx_et3_chik` dos casos. A mediana de idade foi de `r round(quantis_idade_chik[3])` anos (IQR: `r round(quantis_idade_chik[2])`-`r round(quantis_idade_chik[4])`). Quanto ao sexo de nascimento, `r perc_fem_chik` dos casos eram mulheres e `r perc_masc_chik` homens (**Tabela 6**), com detalhamento da distribuição etária por sexo na **Figura 11**. A raça/cor branca correspondeu a `r perc_branca_chik` dos casos e negra a `r perc_negra_chik` dos casos.

<br/>

**_Tabela 6_ - Casos confirmados de chikungunya, segundo características sociodemográficas, estado de São Paulo, `r ano`**
```{r, echo=FALSE, warning = FALSE, message = FALSE, out.width="100%", fig.align = "center"}

theme_gtsummary_language("pt", big.mark = ".", decimal.mark = ",")

confirmados_chik %>%
        select(idade,
               fx_et,
               sexo) %>%
         tbl_summary(., missing = "no",
                    statistic = list(all_continuous() ~ c(
                            "{median} ({p25}, {p75})")),
                    type   = all_continuous() ~ "continuous",
                    label = list(idade ~ "Idade",
                                 fx_et ~ "Faixa etária",
                                 sexo ~ "Sexo de nascimento")) %>%
        modify_header(label = " ") %>% # update the column header
        bold_labels() %>%
        modify_footnote(all_stat_cols() ~ paste0("Mediana (IQR); n (%). Fonte: SINAN, ", format(dt_atualizacao, "%d/%m/%Y")))

```

<br/>

**_Figura 11_ - Casos confirmados de chikungunya, segundo características sociodemográficas, estado de São Paulo, 2024**
```{r , echo=FALSE, warning = FALSE, message = FALSE, out.width="100%", out.height=="70%", fig.align = "center"}

piramide_chik <- confirmados_chik %>% 
        group_by(fx_et_p, sexo) %>%
        summarise(n = as.numeric(n())) %>%
        drop_na() %>% 
        mutate(prop = paste(round(n/sum(n), 2) * 100, sep = "", "%"),
               n = case_when(sexo == "Masculino" ~ n * -1, TRUE ~ n),
               abs_n = abs(n))

piramide_plot_chik <- plot_ly(piramide_chik, x = ~n, y = ~fx_et_p, color = ~sexo, colors = c("#d9ed92", "#52B69a")) %>% 
        add_bars(orientation = 'h', hovertemplate = "Faixa etária: %{y}<br>Número de casos: %{text}<br>Proporção: %{customdata}",
                 text = ~paste(format(abs_n, big.mark = ".", decimal.mark = ",")),
                 textposition = "none",
                 customdata = piramide_chik$prop,
                 showlegend = T) %>%
        layout(bargap = 0.1, barmode = 'overlay',
               yaxis = list(title = "Faixa etária (anos)"),
               xaxis = list(title = "Número de casos", tickmode = 'array', tickvals = c(-150, -75, -25, 0, 25, 75, 150, 300, 450),
                            ticktext = c('150', '75', '25', '0', '25', '75', '150', '300', '450')),
               legend = list(x = 1, y = 1, bgcolor = 'rgba(255, 255, 255, 0.5)'),
               margin = list(l = 150, b = 100))

raca_cor_chik <- confirmados_chik %>% 
        group_by(racaCor) %>%
        summarise(n = as.numeric(n())) %>%
        drop_na() %>% 
        mutate(prop = paste(round(n/sum(n), 4) * 100, sep = "", "%"),
               racaCor = reorder(racaCor, -n),
               abs_n = abs(n))

raca_cor_plot_chik <- plot_ly(raca_cor_chik, x = ~racaCor, y = ~n, type = "bar",
                         text = ~paste("Raça/cor:", racaCor, "<br>",
                                       "Número de casos:", format(abs_n, big.mark = ".", decimal.mark = ","), "<br>",
                                       "Proporção:", prop),
                         hoverinfo = "text",
                         textposition = "none",
                         marker = list(color = "#99d98c"),
                         name = "Raça/Cor"  # Label personalizada na legenda
) %>%
        layout(
                xaxis = list(title = "Raça/cor"),
                yaxis = list(title = "Número de casos", tickformat = ".0f"),
                margin = list(l = 150, b = 100, t = 100),
                            legend = list(x = 0.8, y = 0.9)
        )

subplot(piramide_plot_chik, raca_cor_plot_chik, nrows = 1)
    
```

```{r, echo=FALSE, warning = FALSE, message = FALSE, out.width="100%", fig.align = "center"}

top5_sintomas_chik <- confirmados_chik %>% 
    select(FEBRE, MIALGIA, CEFALEIA, EXANTEMA, VOMITO, NAUSEA,
                       DOR_COSTAS, CONJUNTVIT, ARTRITE, ARTRALGIA, PETEQUIA_N,
                       LEUCOPENIA, LACO, DOR_RETRO) %>% 
    mutate(across(where(is.numeric), ~replace_na(.x, 0))) %>% 
    pivot_longer(
      cols = c(FEBRE, MIALGIA, CEFALEIA, EXANTEMA, VOMITO, NAUSEA,
                       DOR_COSTAS, CONJUNTVIT, ARTRITE, ARTRALGIA, PETEQUIA_N,
                       LEUCOPENIA, LACO, DOR_RETRO), 
      names_to = "sintoma",
      values_to = "n") %>% 
    mutate(sintoma = case_when(sintoma == "VOMITO" ~ "vômito",
                             sintoma == "NAUSEA" ~ "náusea",
                             sintoma == "DOR_COSTAS" ~ "dor nas costas", 
                             sintoma == "PETEQUIA_N" ~ "petéquias",
                             sintoma == "DOR_RETRO" ~ "dor retro-orbitária", 
                             sintoma == "LACO" ~ "prova do laço positiva",
                             sintoma == "CONJUNTVIT" ~ "conjuntivite",
                             T ~ sintoma)) %>% 
    group_by(sintoma) %>% 
    summarise(n = sum(n)) %>% 
    arrange(desc(n)) %>%
    top_n(5, n) %>% 
    mutate(sintoma = tolower(sintoma))

```
 
<br/>

Os sinais e sintomas mais frequentes entre os casos confirmados de chikungunya foram, respectivamente, `r knitr::combine_words(top5_sintomas_chik$sintoma, and = "e ")` (**Figura 12**). 

<br/>

**_Figura 12_ - Sintomas apresentados pelos casos confirmados de chikungunya, estado de São Paulo, `r ano`**
```{r, echo=FALSE, warning = FALSE, message = FALSE, out.width="100%", fig.align = "center"}

sintomas_chik <- confirmados_chik %>% 
  select(FEBRE, MIALGIA, CEFALEIA, EXANTEMA, VOMITO, NAUSEA,
                       DOR_COSTAS, CONJUNTVIT, ARTRITE, ARTRALGIA, PETEQUIA_N,
                       LEUCOPENIA, LACO, DOR_RETRO) %>% 
  mutate(across(where(is.numeric), ~replace_na(.x, 0))) %>% 
  mutate(casos = 1, total = sum(casos)) %>%
    pivot_longer(
    cols = c(-total, -casos), 
    names_to = "sintoma",
    values_to = "n") %>% 
  mutate(sintoma = case_when(sintoma == "VOMITO" ~ "Vômito",
                             sintoma == "NAUSEA" ~ "Náusea",
                             sintoma == "DOR_COSTAS" ~ "Dor nas costas", 
                             sintoma == "PETEQUIA_N" ~ "Petéquias",
                             sintoma == "DOR_RETRO" ~ "Dor retro-orbitária", 
                             sintoma == "LACO" ~ "Prova do laço positiva",
                             sintoma == "CONJUNTVIT" ~ "Conjuntivite", T ~ str_to_title(sintoma))) %>% 
  mutate(sintoma = factor(sintoma)) %>% 
  group_by(sintoma) %>% 
  mutate(n = sum(n), perc = round(n/total*100), sintoma = reorder(sintoma, -n)) %>% 
  ungroup() %>% 
  distinct(sintoma, .keep_all = T) %>% 
  mutate(sintoma = reorder(sintoma, -n)) %>% 
  select(-casos, - total)

sintomas_chik %>%

plot_ly(y = ~reorder(fct_rev(sintoma), n),
          x = ~perc,
          hovertemplate = ~paste("Sintoma: ", sintoma, "<br>",
                        "Casos com o sintoma: ", format(n, big.mark = ".", decimal.mark = ","), "<br>",
                        "Frequência: ", format(perc, big.mark = ".", decimal.mark = ","), sep = "", "%"),
          type = "scatter",
          mode = "markers",
        color = ~sintoma,
        colors = c("#52B69a")) %>%
  add_segments(y = ~reorder(fct_rev(sintoma), n),
               yend = ~reorder(fct_rev(sintoma), n),
               x = 0, xend = ~perc,
               line = list(dash = "dot", color = "#6f6f6f")) %>%
  layout(xaxis = list(title = ""),
         yaxis = list(title = "%"),
         margin = list(b = 100),
         showlegend = FALSE,
         xaxis2 = list(anchor = "free"),
         xaxis3 = list(anchor = "free"))%>%
  add_markers(marker = list(size = 10))


```





