
```{r , echo=FALSE, warning = FALSE, message = FALSE}

## numero de linhas
formatar_numero_linhas <- function(dataframe) {
  numero_formatado <- format(nrow(dataframe), big.mark = ".", decimal.mark = ",")
  return(numero_formatado)
}

## numero e percentual
extrair <- function(dataframe, coluna, valor) {
  return(dataframe[dataframe[, coluna] == valor, ])
}

notificados_ano_zikv <- formatar_numero_linhas(Zika) 
n_municipios_ano_zikv <- n_distinct(Zika$mun)

confirmados_zikv <- Zika %>% 
  filter(CLASSI_FIN =="1") 
 
confirmados_ano_zikv <- formatar_numero_linhas(confirmados_zikv)

notificados_atual_zikv <- nrow(Zika) 

confirmados_atual_zikv <- Zika %>% 
  filter(CLASSI_FIN =="1") %>% 
  nrow

investigacao_atual_zikv <- Zika %>% 
  filter(is.na(CLASSI_FIN)) %>% 
  nrow

obitos_atual_zikv <- Zika %>% 
  filter(CLASSI_FIN =="1", EVOLUCAO == 2) %>% 
  nrow

notificados_ano_anterior_zikv <- nrow(Zika_ano_anterior) 

confirmados_ano_anterior_zikv <- Zika_ano_anterior %>% 
  filter(CLASSI_FIN =="1") %>% 
  nrow

obitos_ano_anterior_zikv <- Zika_ano_anterior %>% 
  filter(CLASSI_FIN =="1", EVOLUCAO == 2) %>% 
  nrow

notificados_ano_anterior_parcial_zikv <- Zika_ano_anterior %>% 
  mutate(SE = epiweek(floor_date(DT_SIN_PRI, "week"))) %>% 
  filter(SE <= SE_final$SE) %>% 
  nrow() 

confirmados_ano_anterior_parcial_zikv <- Zika_ano_anterior %>% 
  mutate(SE = epiweek(floor_date(DT_SIN_PRI, "week"))) %>% 
  filter(SE <= SE_final$SE) %>% 
  filter(CLASSI_FIN =="1") %>% 
  nrow

obitos_ano_anterior_parcial_zikv <- Zika_ano_anterior %>% 
  mutate(SE = epiweek(floor_date(DT_SIN_PRI, "week"))) %>% 
  filter(SE <= SE_final$SE) %>% 
  filter(CLASSI_FIN =="1", EVOLUCAO == 2) %>% 
  nrow

tabela_zikv <- data.frame(ano = c(year(min(Zika_ano_anterior$DT_NOTIFIC)), year(min(Zika_ano_anterior$DT_NOTIFIC)), year(max(Zika$DT_NOTIFIC))),
                     periodo = c("SE 1 - 52", paste0("SE 1 - ", SE_final$SE), paste0("SE 1 - ", SE_final$SE)),
                     notificados = c(notificados_ano_anterior_zikv, notificados_ano_anterior_parcial_zikv, notificados_atual_zikv),
                     investigacao = c(".", ".", format(investigacao_atual_zikv, big.mark = ".", decimal.mark = ",")),
                     confirmados = c(confirmados_ano_anterior_zikv, confirmados_ano_anterior_parcial_zikv, confirmados_atual_zikv),
                     obitos = c(obitos_ano_anterior_zikv, obitos_ano_anterior_parcial_zikv, obitos_atual_zikv)
) %>% 

        mutate(notificacao = case_when(ano == year(max(Zika$DT_NOTIFIC)) & notificados > lag(notificados, default = NA) ~ "2",
                                         ano == year(max(Zika$DT_NOTIFIC)) & notificados < lag(notificados, default = NA) ~ "0"),
               confirmacao = case_when(ano == year(max(Zika$DT_NOTIFIC)) & confirmados > lag(confirmados, default = NA) ~ "2",
                                           ano == year(max(Zika$DT_NOTIFIC)) & confirmados < lag(confirmados, default = NA) ~ "0"),
               mortes = case_when(ano == year(max(Zika$DT_NOTIFIC)) & obitos > lag(obitos, default = NA) ~ "2",
                                         ano == year(max(Zika$DT_NOTIFIC)) & obitos < lag(obitos, default = NA) ~ "0")) %>% 
        mutate(notificacao = case_when(notificacao == 2 ~ "#C51620",
                                         notificacao == 0 ~ "#2D708EFF",
                                         T ~ "white"),
               confirmacao = case_when(confirmacao == 2 ~ "#C51620", 
                                       confirmacao == 0 ~ "#2D708EFF",
                                       T ~ "white"),
               mortes = case_when(mortes == 2 ~ "#C51620", 
                                  mortes == 0 ~ "#2D708EFF",
                                  T ~ "white")) %>% 
        mutate(notificados = format(notificados, big.mark = ".", decimal.mark = ","),
               confirmados = format(confirmados, big.mark = ".", decimal.mark = ","),
               obitos = format(obitos, big.mark = ".", decimal.mark = ","))

caract_tabela_zikv <- tabela_zikv %>% 
  filter(ano == 2024) %>% 
  mutate(notificacao = case_when(notificacao == "#C51620" ~ "aumento",
                                     notificacao == "#2D708EFF" ~ "redução",
                                     T ~ "inalteração"),
         confirmacao = case_when(confirmacao == "#C51620" ~ "aumento",
                                     confirmacao == "#2D708EFF" ~ "redução",
                                     T ~ "inalteração"),
         mortes = case_when(mortes == "#C51620" ~ "aumento",
                                   mortes == "#2D708EFF" ~ "redução",
                                     T ~ "inalteração"))

#############gestantes

gestantes_ant <- c("1", "2", "3", "4")
gestantes <- c("Sim - 1º trimestre", "Sim - 2º trimestre", "Sim - 3º trimestre", "Sim - Idade gestacional ignorada")

Zika_ano_anterior_gestantes <- Zika_ano_anterior %>% 
    filter(CS_GESTANT %in% gestantes_ant,
         CS_SEXO == "F")

Zika_gestantes <- Zika %>% 
  filter(CS_GESTANT %in% gestantes,
         CS_SEXO == "Feminino") 

notificados_ano_zikv_gestantes <- formatar_numero_linhas(Zika_gestantes) 
n_municipios_ano_zikv_gestantes <- n_distinct(Zika_gestantes$mun)

confirmados_zikv_gestantes <- Zika_gestantes %>% 
  filter(CLASSI_FIN =="1") 
 
confirmados_ano_zikv_gestantes <- formatar_numero_linhas(confirmados_zikv_gestantes)

notificados_atual_zikv_gestantes <- nrow(Zika_gestantes) 

confirmados_atual_zikv_gestantes <- Zika_gestantes %>% 
  filter(CLASSI_FIN =="1") %>% 
  nrow

investigacao_atual_zikv_gestantes <- Zika_gestantes %>% 
  filter(is.na(CLASSI_FIN)) %>% 
  nrow

obitos_atual_zikv_gestantes <- Zika_gestantes %>% 
  filter(CLASSI_FIN =="1", EVOLUCAO == 2) %>% 
  nrow

notificados_ano_anterior_zikv_gestantes <- nrow(Zika_ano_anterior_gestantes) 

confirmados_ano_anterior_zikv_gestantes <- Zika_ano_anterior_gestantes %>% 
  filter(CLASSI_FIN =="1") %>% 
  nrow

obitos_ano_anterior_zikv_gestantes <- Zika_ano_anterior_gestantes %>% 
  filter(CLASSI_FIN =="1", EVOLUCAO == 2) %>% 
  nrow

notificados_ano_anterior_parcial_zikv_gestantes <- Zika_ano_anterior_gestantes %>% 
  mutate(SE = epiweek(floor_date(DT_SIN_PRI, "week"))) %>% 
  filter(SE <= SE_final$SE) %>% 
  nrow() 

confirmados_ano_anterior_parcial_zikv_gestantes <- Zika_ano_anterior_gestantes %>% 
  mutate(SE = epiweek(floor_date(DT_SIN_PRI, "week"))) %>% 
  filter(SE <= SE_final$SE) %>% 
  filter(CLASSI_FIN =="1") %>% 
  nrow

obitos_ano_anterior_parcial_zikv_gestantes <- Zika_ano_anterior_gestantes %>% 
  mutate(SE = epiweek(floor_date(DT_SIN_PRI, "week"))) %>% 
  filter(SE <= SE_final$SE) %>% 
  filter(CLASSI_FIN =="1", EVOLUCAO == 2) %>% 
  nrow

tabela_zikv_gestantes <- data.frame(ano = c(year(min(Zika_ano_anterior_gestantes$DT_NOTIFIC)), year(min(Zika_ano_anterior_gestantes$DT_NOTIFIC)),    year(max(Zika_gestantes$DT_NOTIFIC))),
                     periodo = c("SE 1 - 52", paste0("SE 1 - ", SE_final$SE), paste0("SE 1 - ", SE_final$SE)),
                     notificados = c(notificados_ano_anterior_zikv_gestantes, notificados_ano_anterior_parcial_zikv_gestantes, notificados_atual_zikv_gestantes),
                     investigacao = c(".", ".", format(investigacao_atual_zikv_gestantes, big.mark = ".", decimal.mark = ",")),
                     confirmados = c(confirmados_ano_anterior_zikv_gestantes, confirmados_ano_anterior_parcial_zikv_gestantes, confirmados_atual_zikv_gestantes),
                     obitos = c(obitos_ano_anterior_zikv_gestantes, obitos_ano_anterior_parcial_zikv_gestantes, obitos_atual_zikv_gestantes)
) %>% 

        mutate(notificacao = case_when(ano == year(max(Zika_gestantes$DT_NOTIFIC)) & notificados > lag(notificados, default = NA) ~ "2",
                                         ano == year(max(Zika_gestantes$DT_NOTIFIC)) & notificados < lag(notificados, default = NA) ~ "0"),
               confirmacao = case_when(ano == year(max(Zika_gestantes$DT_NOTIFIC)) & confirmados > lag(confirmados, default = NA) ~ "2",
                                           ano == year(max(Zika_gestantes$DT_NOTIFIC)) & confirmados < lag(confirmados, default = NA) ~ "0"),
               mortes = case_when(ano == year(max(Zika_gestantes$DT_NOTIFIC)) & obitos > lag(obitos, default = NA) ~ "2",
                                         ano == year(max(Zika_gestantes$DT_NOTIFIC)) & obitos < lag(obitos, default = NA) ~ "0")) %>% 
        mutate(notificacao = case_when(notificacao == 2 ~ "#C51620",
                                         notificacao == 0 ~ "#2D708EFF",
                                         T ~ "white"),
               confirmacao = case_when(confirmacao == 2 ~ "#C51620", 
                                       confirmacao == 0 ~ "#2D708EFF",
                                       T ~ "white"),
               mortes = case_when(mortes == 2 ~ "#C51620", 
                                  mortes == 0 ~ "#2D708EFF",
                                  T ~ "white")) %>% 
        mutate(notificados = format(notificados, big.mark = ".", decimal.mark = ","),
               confirmados = format(confirmados, big.mark = ".", decimal.mark = ","),
               obitos = format(obitos, big.mark = ".", decimal.mark = ","))

caract_tabela_zikv_gestantes <- tabela_zikv_gestantes %>% 
  filter(ano == 2024) %>% 
  mutate(notificacao = case_when(notificacao == "#C51620" ~ "aumento",
                                     notificacao == "#2D708EFF" ~ "redução",
                                     T ~ "inalteração"),
         confirmacao = case_when(confirmacao == "#C51620" ~ "aumento",
                                     confirmacao == "#2D708EFF" ~ "redução",
                                     T ~ "inalteração"),
         mortes = case_when(mortes == "#C51620" ~ "aumento",
                                   mortes == "#2D708EFF" ~ "redução",
                                     T ~ "inalteração"))
                             
```
                             
<br/>
<br/>

## Zika

De `r format(as.Date(primeiro_dia_ano), '%d de %B')` até `r data_final_SE` (SE `r SE_final`), foram notificados `r notificados_ano_zikv` casos de Zika no SINAN, residentes em `r n_municipios_ano_zikv` municípios do ESP. Do total de casos notificados em `r year(primeiro_dia_ano)`, `r confirmados_ano_zikv` foram confirmados. 

Em comparação ao mesmo período (SE 1 a `r SE_final`) do ano de `r ano - 1`, observou-se `r caract_tabela_zikv$notificacao` do número de notificações e `r caract_tabela_zikv$confirmacao` das confirmações, considerando a população geral (**Tabela 7**). Em relação às gestantes, houve `r caract_tabela_zikv_gestantes$notificacao` das notificações, com `r caract_tabela_zikv_gestantes$confirmacao` confirmações (**Tabela 8**). O ESP permaneceu sem ocorrência de óbitos por Zika.

<br/>

**_Tabela 7_ - Número de casos notificados, confirmados e óbitos por Zika na população geral, SE 1 a `r SE_final$SE`, `r ano - 1` e `r ano`, estado de São Paulo**
```{r, echo=FALSE, warning = FALSE, message = FALSE, out.width="100%", fig.height = 4, fig.width = 12, fig.align = "center"}

left_border<-cell_style(border_color = "#f2f2f2",border_style = "solid",border_width = "1px 0px 0px 0px")
right_border<-cell_style(border_color = "#f2f2f2",border_style = "solid",border_width = "1px 0px 2px 0px")

tabela_anos_zikv <- reactable(
        tabela_zikv,
        theme = reactableTheme(
                style = list(fontSize = 14, padding = "0px 0px 0px 0px"),
                groupHeaderStyle = list(fontWeight = "bold")
        ),
        fullWidth = FALSE,
        defaultColDef = colDef(vAlign = "center", width = 120),
        columnGroups = list(
                colGroup(name = "", columns = c("ano", "periodo", "notificados", "investigacao", "confirmados", "obitos"))),
        columns = list(
                notificacao = colDef(show=FALSE),
                confirmacao = colDef(show=FALSE),
                mortes = colDef(show=FALSE),
                ano = colDef(name = "Ano",
                             sticky="left",
                             width=50,
                             style='background-color:#FCFCFC;'),
                periodo = colDef(name = "Período", 
                                 style = cell_style(
                                         border_color = "#f2f2f2",
                                         border_style = "solid",
                                         border_width = "1px 0px 0px 2px",
                                         vertical_align = "center",
                                         horizontal_align = "center"),
                                 align = "center"),
                notificados = colDef(name = "Notificados", 
                                     style = cell_style(
                                             border_color = "#f2f2f2",
                                             border_style = "solid",
                                             border_width = "1px 0px 0px 2px",
                                             vertical_align = "center",
                                             horizontal_align = "center"),
                                     align = "right",
                                     cell = function(value, index){
                                             color = tabela_zikv$notificacao[index]
                                             value = value
                                             icon = ifelse(tabela_zikv$notificacao[index] == "#C51620","arrow-up","arrow-down")
                                             tagList(
                                                     span(shiny::icon(icon), style=glue("text-align:left;display:inline-block;width:1px;color:{color}")),
                                                     span(value, style=glue("text-align:right;display:inline-block;width:70px;color:black;"))
                                             )
                                     }),
                investigacao = colDef(name = "Investigação", 
                                 style = cell_style(
                                         border_color = "#f2f2f2",
                                         border_style = "solid",
                                         border_width = "1px 0px 0px 2px",
                                         vertical_align = "center",
                                         horizontal_align = "center"),
                                 align = "right"),
                confirmados = colDef(name = "Confirmados",
                                     style = cell_style(
                                             border_color = "#f2f2f2",
                                             border_style = "solid",
                                             border_width = "1px 0px 0px 2px",
                                             vertical_align = "center",
                                             horizontal_align = "center"),
                                     align = "right", 
                                     cell = function(value, index){
                                             color = tabela_zikv$confirmacao[index]
                                             value = value
                                             icon = ifelse(tabela_zikv$confirmacao[index] == "#C51620","arrow-up","arrow-down")
                                             tagList(
                                                     span(shiny::icon(icon), style=glue("text-align:left;display:inline-block;width:1px;color:{color}")),
                                                     span(value, style=glue("text-align:right;display:inline-block;width:70px;color:black;"))
                                             )
                                     }),
                obitos = colDef(name = "Óbitos",
                                style = cell_style(
                                        border_color = "#f2f2f2",
                                        border_style = "solid",
                                        border_width = "1px 0px 0px 2px",
                                        vertical_align = "center",
                                        horizontal_align = "center"),
                                align = "right", 
                                cell = function(value, index){
                                        color = tabela_zikv$mortes[index]
                                        value = value
                                        icon = ifelse(tabela_zikv$mortes[index] == "#C51620","arrow-up","arrow-down")
                                        tagList(
                                                span(shiny::icon(icon), style=glue("text-align:left;display:inline-block;width:1px;color:{color}")),
                                                span(value, style=glue("text-align:right;display:inline-block;width:45px;color:black;"))
                                        )
                                }))) %>%
        reactablefmtr::google_font(font_family = "IBM Plex Sans", font_weight = c(400, 600)) %>% 
        add_source(paste0("Fonte: SINAN (atualizado em ", format(dt_atualizacao, '%d/%m/%Y'), ")"), font_size = 10, font_color = "#737373")
  
tabela_anos_zikv

```

<br/>

**_Tabela 8_ - Número de casos notificados, confirmados e óbitos por Zika entre gestantes, SE 1 a `r SE_final$SE`, `r ano - 1` e `r ano`, estado de São Paulo**
```{r, echo=FALSE, warning = FALSE, message = FALSE, out.width="100%", fig.height = 4, fig.width = 12, fig.align = "center"}

tabela_anos_zikv_gestantes <- reactable(
        tabela_zikv_gestantes,
        theme = reactableTheme(
                style = list(fontSize = 14, padding = "0px 0px 0px 0px"),
                groupHeaderStyle = list(fontWeight = "bold")
        ),
        fullWidth = FALSE,
        defaultColDef = colDef(vAlign = "center", width = 120),
        columnGroups = list(
                colGroup(name = "", columns = c("ano", "periodo", "notificados", "investigacao", "confirmados", "obitos"))),
        columns = list(
                notificacao = colDef(show=FALSE),
                confirmacao = colDef(show=FALSE),
                mortes = colDef(show=FALSE),
                ano = colDef(name = "Ano",
                             sticky="left",
                             width=50,
                             style='background-color:#FCFCFC;'),
                periodo = colDef(name = "Período", 
                                 style = cell_style(
                                         border_color = "#f2f2f2",
                                         border_style = "solid",
                                         border_width = "1px 0px 0px 2px",
                                         vertical_align = "center",
                                         horizontal_align = "center"),
                                 align = "center"),
                notificados = colDef(name = "Notificados", 
                                     style = cell_style(
                                             border_color = "#f2f2f2",
                                             border_style = "solid",
                                             border_width = "1px 0px 0px 2px",
                                             vertical_align = "center",
                                             horizontal_align = "center"),
                                     align = "right",
                                     cell = function(value, index){
                                             color = tabela_zikv_gestantes$notificacao[index]
                                             value = value
                                             icon = ifelse(tabela_zikv_gestantes$notificacao[index] == "#C51620","arrow-up","arrow-down")
                                             tagList(
                                                     span(shiny::icon(icon), style=glue("text-align:left;display:inline-block;width:1px;color:{color}")),
                                                     span(value, style=glue("text-align:right;display:inline-block;width:70px;color:black;"))
                                             )
                                     }),
                investigacao = colDef(name = "Investigação", 
                                 style = cell_style(
                                         border_color = "#f2f2f2",
                                         border_style = "solid",
                                         border_width = "1px 0px 0px 2px",
                                         vertical_align = "center",
                                         horizontal_align = "center"),
                                 align = "right"),
                confirmados = colDef(name = "Confirmados",
                                     style = cell_style(
                                             border_color = "#f2f2f2",
                                             border_style = "solid",
                                             border_width = "1px 0px 0px 2px",
                                             vertical_align = "center",
                                             horizontal_align = "center"),
                                     align = "right", 
                                     cell = function(value, index){
                                             color = tabela_zikv_gestantes$confirmacao[index]
                                             value = value
                                             icon = ifelse(tabela_zikv_gestantes$confirmacao[index] == "#C51620","arrow-up","arrow-down")
                                             tagList(
                                                     span(shiny::icon(icon), style=glue("text-align:left;display:inline-block;width:1px;color:{color}")),
                                                     span(value, style=glue("text-align:right;display:inline-block;width:70px;color:black;"))
                                             )
                                     }),
                obitos = colDef(name = "Óbitos",
                                style = cell_style(
                                        border_color = "#f2f2f2",
                                        border_style = "solid",
                                        border_width = "1px 0px 0px 2px",
                                        vertical_align = "center",
                                        horizontal_align = "center"),
                                align = "right", 
                                cell = function(value, index){
                                        color = tabela_zikv_gestantes$mortes[index]
                                        value = value
                                        icon = ifelse(tabela_zikv_gestantes$mortes[index] == "#C51620","arrow-up","arrow-down")
                                        tagList(
                                                span(shiny::icon(icon), style=glue("text-align:left;display:inline-block;width:1px;color:{color}")),
                                                span(value, style=glue("text-align:right;display:inline-block;width:45px;color:black;"))
                                        )
                                }))) %>%
        reactablefmtr::google_font(font_family = "IBM Plex Sans", font_weight = c(400, 600)) %>% 
        add_source(paste0("Fonte: SINAN (atualizado em ", format(dt_atualizacao, '%d/%m/%Y'), ")"), font_size = 10, font_color = "#737373")
  
tabela_anos_zikv_gestantes
```

<br/>

```{r , echo=FALSE, warning = FALSE, message = FALSE}

# Criando o objeto para o ano corrente
Zika_atual <- Zika %>% 
  filter(CLASSI_FIN == 1 | is.na(CLASSI_FIN)) %>% 
        mutate(semana_epi = floor_date(DT_SIN_PRI, "week")) %>% 
        group_by(semana_epi, classificacao) %>% 
        summarise(casos = n()) %>% 
        mutate(semana_epi = epiweek(semana_epi))
  
```

<br/>

```{r, echo=FALSE, warning = FALSE, message = FALSE, fig.align = "center"}

sexo_zikv <- confirmados_zikv %>%
  group_by(sexo) %>% 
  drop_na(sexo) %>% 
  summarise(casos = n()) %>%
  mutate(perc = paste0(format(round(casos/sum(casos)*100), big.mark = ".", decimal.mark = ","),"%"))

n_masc_zikv <- sexo_zikv[sexo_zikv$sexo=="Masculino", "casos"]
perc_masc_zikv <- sexo_zikv[sexo_zikv$sexo=="Masculino", "perc"]

n_fem_zikv <- sexo_zikv[sexo_zikv$sexo=="Feminino", "casos"]
perc_fem_zikv <- sexo_zikv[sexo_zikv$sexo=="Feminino", "perc"]

raca_zikv <- confirmados_zikv %>%
  group_by(racaCor) %>% 
  drop_na(racaCor) %>%
  mutate(racaCor = case_when(racaCor == "Parda" | racaCor == "Preta" ~ "Negra", T ~ racaCor)) %>% 
  summarise(casos = n()) %>%
  mutate(perc = paste0(format(round(casos/sum(casos)*100), big.mark = ".", decimal.mark = ","),"%"))

n_branca_zikv <- raca_zikv[raca_zikv$racaCor=="Branca", "casos"]
perc_branca_zikv <- raca_zikv[raca_zikv$racaCor=="Branca", "perc"]

n_negra_zikv <- raca_zikv[raca_zikv$racaCor=="Negra", "casos"]
perc_negra_zikv <- raca_zikv[raca_zikv$racaCor=="Negra", "perc"]

quantis_idade_zikv <- quantile(confirmados_zikv$idade, na.rm = T)

faixas_etarias_zikv <- confirmados_zikv %>%
  group_by(fx_et) %>% 
  drop_na(fx_et) %>% 
  summarise(casos = n()) %>%
  mutate(perc = paste0(format(round(casos/sum(casos)*100), big.mark = ".", decimal.mark = ","),"%"))

top3_f_et_zikv <- faixas_etarias_zikv %>% 
  mutate(fx_et = as.character(fx_et)) %>% 
        arrange(desc(casos)) %>% 
        top_n(3, casos)

fx_et1_zikv <- top3_f_et_zikv[1,1]
n_fx_et1_zikv <- top3_f_et_zikv[1,2]
perc_fx_et1_zikv <- top3_f_et_zikv[1,3]

fx_et2_zikv <- top3_f_et_zikv[2,1]
n_fx_et2_zikv <- top3_f_et_zikv[2,2]
perc_fx_et2_zikv <- top3_f_et_zikv[2,3]

fx_et3_zikv <- top3_f_et_zikv[3,1]
n_fx_et3_zikv <- top3_f_et_zikv[3,2]
perc_fx_et3_zikv <- top3_f_et_zikv[3,3]

# Quanto ao sexo de nascimento, `r perc_fem_zikv` dos casos eram mulheres e `r perc_masc_zikv` eram homens (**Tabela 9**). A raça/cor braca correspondeu a `r perc_branca_zikv` dos casos.

```

A faixa etária mais afetada pelos casos de Zika no estado de São Paulo foi a de `r fx_et1_zikv` anos, com `r perc_fx_et1_zikv` dos casos confirmados. A mediana de idade foi de `r round(quantis_idade_zikv[3])` anos (IQR: `r round(quantis_idade_zikv[2])`-`r round(quantis_idade_zikv[4])`) (**Tabela 9**). 

<br/>

**_Tabela 9_ - Casos confirmados de Zika, segundo características sociodemográficas, estado de São Paulo, `r ano`**
```{r, echo=FALSE, warning = FALSE, message = FALSE, out.width="100%", fig.align = "center"}

theme_gtsummary_language("pt", big.mark = ".", decimal.mark = ",")

confirmados_zikv %>%
        select(idade,
               fx_et,
               sexo,
               CS_GESTANT) %>%
  droplevels() %>% 
         tbl_summary(., missing = "no",
                    statistic = list(all_continuous() ~ c(
                            "{median} ({p25}, {p75})")),
                    type = list(idade ~ "continuous"),
                    label = list(idade ~ "Idade",
                                 fx_et ~ "Faixa etária",
                                 sexo ~ "Sexo de nascimento",
                                 CS_GESTANT ~ "Gestante/Idade gestacional")) %>%
        modify_header(label = " ") %>% # update the column header
        bold_labels() %>%
        modify_footnote(all_stat_cols() ~ paste0("Mediana (IQR); n (%). Fonte: SINAN, ", format(dt_atualizacao, "%d/%m/%Y")))

```

<br/>

A distribuição dos casos confirmados e em investigação de Zika por SE durante o ano de `r ano` pode ser verificada na **Figura 13**. 

<br/>

**_Figura 13_ - Série temporal dos casos confirmados e em investigação de Zika, SE 1 a `r SE_final` de `r ano`, estado de São Paulo**
```{r, echo=FALSE, warning = FALSE, message = FALSE, out.width="100%", fig.height = 4, fig.width = 12, fig.align = "center"}

# Criando o gráfico série temporal 
# gráfico -----------------------------------------------------------------

cores <- c("#184e77", "#34a0a4")

plot_ly(data = Zika_atual, x = ~semana_epi, y = ~casos,
        type = "bar",
        text = ~paste("SE:", semana_epi, "<br>Classificação final: ", classificacao, "<br>Número de casos ", ano, ":", format(casos, big.mark = ".", decimal.mark = ",")),
        hoverinfo = "text",
        textposition = "none",
        name = ~classificacao,
        color = ~classificacao,
        colors = cores) %>%
  layout(xaxis = list(title = "Semana Epidemiológica"),
         yaxis = list(title = "Número de casos"),
         legend = list(x = 0.05, y = 0.9),
         annotations = list(
           x = 1,
           y = -0.1,
           text = paste0("Fonte: SINAN (atualizado em ", format(dt_atualizacao, '%d/%m/%Y'), ")"),
           showarrow = FALSE,
           xref = "paper",
           yref = "paper",
           xanchor = "right",
           yanchor = "middle",
           xshift = 0,
           yshift = -2,
           font = list(size = 8)),
         barmode = 'stack',
         margin = list(l = 50, r = 50, b = 100, t = 50))
 
```

```{r, echo=FALSE, warning = FALSE, message = FALSE}

Zika_rs <- Zika %>%
  filter(CLASSI_FIN == 1 | is.na(CLASSI_FIN)) %>% 
  group_by(cod_rs, nome_rs) %>% 
  arrange(CLASSI_FIN) %>% 
  distinct(cod_rs, nome_rs, .keep_all = T) %>% 
  ungroup() %>% 
  left_join(pop_rs, by = c("cod_rs")) %>%
  select(-nome_rs.y) %>% 
  rename(nome_rs = nome_rs.x) %>%
  mutate(cod_rs = as.numeric(cod_rs))
  
Zika_rs_gestantes <- Zika_gestantes %>%
  filter(CLASSI_FIN == 1 | is.na(CLASSI_FIN)) %>% 
  group_by(cod_rs, nome_rs) %>% 
  arrange(CLASSI_FIN) %>% 
  distinct(cod_rs, nome_rs, .keep_all = T) %>% 
  ungroup() %>% 
  left_join(pop_rs, by = c("cod_rs")) %>%
  select(-nome_rs.y) %>% 
  rename(nome_rs = nome_rs.x) %>% 
  mutate(cod_rs = as.numeric(cod_rs))

```

As RS com casos confirmados e em investigação podem ser consultadas na **Figura 14** (RS com casos confirmados também podem ter casos em investigação). 

<br/>

**_Figura 14_ - RS com casos confirmados e em investigação de Zika na população geral e entre gestantes, estado de São Paulo, `r ano`**
```{r, echo=FALSE, warning = FALSE, message = FALSE, out.width="100%", fig.align = "center"}

casos_zikv <- left_join(rs, Zika_rs, by = c("cod_RS" = "cod_rs")) %>% 
  dplyr::select(nome_rs, classificacao) %>% 
  mutate(classificacao = case_when(is.na(classificacao) ~ "Sem notificação", T ~ classificacao),
         classificacao = factor(classificacao, levels = c("Confirmado", "Em investigação", "Sem notificação")))
          
casos_zikv_gestantes <- left_join(rs, Zika_rs_gestantes, by = c("cod_RS" = "cod_rs")) %>% 
  dplyr::select(nome_rs, classificacao) %>%
  mutate(classificacao = case_when(is.na(classificacao) ~ "Sem notificação", T ~ classificacao),
                 classificacao = factor(classificacao, levels = c("Confirmado", "Em investigação", "Sem notificação")))

# Configurar sf_use_s2
sf_use_s2(FALSE)

# Configurar o modo de visualização e exibir o mapa

tmap_mode("view") 

geral <- tm_shape(casos_zikv) +
  tm_polygons(c("classificacao"), lwd = .3, style = "cat",
              palette =c("#184e77", "#34a0a4", "gray70"),
              popup.vars=c("Classificação"="classificacao"),
              title=c("Casos confirmados ou em investigação na população geral")) +
  tm_shape(rs) +
  tm_borders(lwd = .1, col = "gray90") +
  tm_credits(paste0("Fonte: SINAN (atualizado em ", format(dt_atualizacao, '%d/%m/%Y'), ")")) +
  tm_view(set.view = c(-48.65, -22.4, 6)) 
 
gestantes <- tm_shape(casos_zikv_gestantes) +
  tm_polygons(c("classificacao"), lwd = .3, style = "cat",
              palette =c("#168aad", "gray70"),
              popup.vars=c("Classificação"="classificacao"),
              title=c("Casos confirmados ou em investigação entre gestantes")) +
  tm_shape(rs) +
  tm_borders(lwd = .1, col = "gray90") +
  tm_credits(paste0("Fonte: SINAN (atualizado em ", format(dt_atualizacao, '%d/%m/%Y'), ")")) +
  tm_view(set.view = c(-48.65, -22.4, 6)) 
  
tmap_arrange(geral, gestantes, ncol = 2)

```

<br/>
<br/>






